【裁判字號】    97,重上,42
【裁判日期】    970813
【裁判案由】    履行契約等
【裁判全文】
臺灣高等法院高雄分院民事判決          97年度重上字第42號
上  訴  人  屏東縣潮州鎮公所
法定代理人  甲○○
訴訟代理人  柳聰賢律師
上  訴  人  乙○○
被上訴人    丙○○
共同
訴訟代理人  邱芬凌律師
上列當事人間因履行契約等事件，對於民國97年3 月26日臺灣屏
東地方法院95年度重訴字第47號第一審判決分別提起上訴，本院
於97年8 月6 日辯論終結，茲判決如下：
    主  文
原判決關於命屏東縣潮州鎮公所給付部分，及該部分假執行之宣
告，暨負擔訴訟費用之裁判均廢棄。
前開廢棄部分，丙○○在第一審之訴及假執行之聲請均駁回。
乙○○之上訴駁回。
第一、二審訴訟費用由乙○○、丙○○負擔。
    事實及理由
一、上訴人乙○○、被上訴人丙○○起訴主張：
  (一)乙○○於民國82年3 月1 日將坐落屏東縣潮州鎮○○○段81
    之2 、82地號土地（下稱系爭土地）出租予上訴人屏東縣潮
    州鎮公所（下稱潮州鎮公所），供為垃圾掩埋場使用。於租
    賃期間屆滿後，乙○○於84年9 月1 日復與潮州鎮公所續訂
    租約，期間自同年9 月1 日起至同年12月31日止。依續訂之
    土地租賃契約第12條約定，潮州鎮公所於租期屆至後，應將
    垃圾清除至水利溝面以下2 尺，再填土4 尺。惟潮州鎮公所
    迄今均未依約將前開土地內垃圾清除並填土整平交付乙○○
    使用，為此依租賃契約第12條、第8 條、債務不履行之損害
    賠償請求權，及民法第263 條準用260 條規定，請求潮州鎮
    公所將系爭土地埋設之垃圾清除至水利溝面以下2 尺再填土
    2 尺，並將土地交還伊。
  (二)又潮州鎮公所迄今未將系爭土地內之垃圾清除造成乙○○無
    法使用之損害，爰請求潮州鎮公所賠償自85年1 月1 日起至
    交還土地日止，按月給付新臺幣（下同）22,977元。
  (三)系爭土地為丙○○所有，遭潮州鎮公所無權堆置垃圾，迄今
    尚未清除，致妨害丙○○所有權之行使，爰依民法第767 條
    規定，請求潮州鎮公所應將土地內垃圾清除，並回填同性質
    之土質至該土地相同之高度等語。
  (四)原審為丙○○勝訴之判決，為乙○○敗訴之判決，乙○○、
    潮州鎮公所不服，分別提起上訴。乙○○於本院聲明：(一)原
    判決不利於乙○○部分廢棄。(二)上開廢棄部分，潮州鎮公所
    應將系爭土地，按水利溝面向下挖除5 尺，以水利溝面為準
    上、下各2 尺之填土方整平，交還乙○○。並應自85年1 月
    1 日起至交還土地之日止，按月給付乙○○22,977元及自起
    訴狀繕本送達翌日起，按週年利率百分之5 計算之利息。(三)
    願供擔保，請准宣告假執行。丙○○於本院聲明：潮州鎮公
    所之上訴駁回。
二、上訴人潮州鎮公所則以：
  (一)乙○○前以同一事實起訴請求潮州鎮公所清除前開土地上之
    垃圾及賠償其損害，經原審法院以86年度重訴字第98號判決
    乙○○敗訴。乙○○不服，提起上訴，於第二審訴訟程序中
    變更其聲明後，亦經本院以92年度重上更(二)字第2 號、最高
    法院92年度台上字第1953號判決乙○○敗訴確定在案。則乙
    ○○於第二審訴訟程序中為訴之變更合法後，原訴即已撤回
    。乙○○於本件訴訟復提起同一之訴，其起訴不合法。
  (二)潮州鎮公所與乙○○就系爭土地訂立之租賃契約已於84 年
    12月31日屆期，租賃關係業經消滅。而潮州鎮公所於租賃期
    間屆期後即未再進入前開土地傾倒垃圾，乙○○亦將垃圾場
    大門上鎖，排除潮州鎮公所支配使用系爭土地。且潮州鎮公
    所在租賃期間屆滿後，與乙○○另於86年3 月4 日達成協議
    ，由潮州鎮公所以現有土方覆土整平後，再行協商補償費，
    潮州鎮公所已依協議事項履行覆土整平完畢，並無違約情事
    。
  (三)又乙○○前以同一事件向本院起訴，經判決敗訴確定在案，
    已如前述，丙○○於85年4 月29日以買賣為原因繼受取得前
    開土地之所有權，亦應受前開判決拘束，則丙○○起訴亦不
    合法，應予駁回。
  (四)再潮州鎮公所與乙○○於84年12月31日前就系爭土地有租賃
    關係存在，潮州鎮公所對於前開土地即有正當使用權源，非
    無權占用。丙○○於85年4 月29日自乙○○處繼受取得前開
    土地之所有權，即潮州鎮公所在前開土地上堆置垃圾時，丙
    ○○尚未取得土地所有權，則丙○○不得基於物上請求權，
    請求潮州鎮公所將土地內埋設之垃圾清除。
  (五)乙○○與潮州鎮公所間就前開土地租賃契約至84年12月31日
    屆滿，兩造間已無任何租賃關係存在，乙○○遲至95年8 月
    24日始請求損害賠償，已逾前揭時效期間，潮州鎮公所主張
    時效抗辯，拒絕給付。
  (六)退步言之，如認乙○○得向潮州鎮公所請求相當於租金之損
    害賠償，則在起訴5 年前即90年8 月24日以前部分，均已逾
    5 年時效期間，業已消滅等語，資為抗辯。於本院聲明：(一)
    原判決不利於潮州鎮公所部分廢棄。(二)上開廢棄部分，丙○
    ○在第1 審之訴及假執行之聲請均駁回。(三)乙○○之上訴駁
    回。
三、不爭執事項：
  (一)系爭土地原為乙○○所有，於82年3 月1 日乙○○將該土地
    出租予潮州鎮公所，供為垃圾掩埋場使用，期間自82年3 月
    1 日起至84年8 月31日止。於前開租賃期間屆至後，乙○○
    於84年9 月1 日與潮州鎮公所續定租約，租期則自同年9 月
    1 日起至同年12月31日止。
  (二)於85年4 月29日乙○○以買賣為原因，將前開土地辦理所有
    權移轉登記與丙○○。
  (三)乙○○前於86年6 月2 日起訴，本於系爭租約第6 、9 、12
    、13條約定請求潮州鎮公所，應將系爭土地按水利溝面向下
    挖除5 尺，以水利溝面為準上下各2 尺填土方整平將土地交
    還乙○○。潮州鎮公所違約及繼續占用系爭土地，應依約支
    付損害金及懲罰性違約金，請求潮州鎮公所自85年1 月1 起
    至交還土地日止，按月給付16萬8066元。由原審法院以86年
    重訴字第98號，判決駁回該訴。乙○○不服提起上訴，於88
    年3 月29日變更依不定期租賃之法律關係請求潮州鎮公所自
    85年1 月1 日起至交還土地日止，按月給付16萬8066元之租
    金，本院以87年重上字第12號判決乙○○勝訴。潮州鎮公所
    不服上訴第3 審，最高法院2 次將該判決廢棄發回；本院以
    92年重上更(二)字第2 號判決駁回乙○○之變更之訴，經最高
    法院駁回乙○○之上訴而告確定（下稱前案1） 。
  (四)丙○○本於不當得利之法律關係，請求潮州鎮公所給付93年
    3月18日起訴前5年相當於租金之不當得利1008萬4020元本息
    ，原審法院以93年重訴字第13號判決駁回該訴，丙○○不服
    ，提起上訴並追加依租約第5 條之約定請求給付違約金500
    萬本息，本院以93年重上字第104 號判決駁回其上訴及追加
    之訴確定（下稱前案2）。
四、爭執事項：
  (一)乙○○之請求，是否違背民事訴訟法第263 條第2 項規定？
  (二)如乙○○得請求潮州鎮公所賠償上開損害，其數額為何？該
    請求權是否罹於時效消滅？
  (三)丙○○是否得基於所有權人之所有物妨礙請求權請求潮州鎮
    公所將土地內埋藏垃圾清除及將前開土地整平？
五、關於爭點(一)，本院之判斷為：
  (一)按於本案經終局判決後將訴撤回者，不得復提起同一之訴，
    民事訴訟法第263 條第2 項定有明文。查，乙○○於86年6
    月2 日以其於82年3 月1 日將系爭土地出租予潮州鎮公所做
    為垃圾掩埋場，於84年8 月31日屆期，潮州鎮公所未能依約
    整地返還乙○○，乃再於84年9 月1 日續約4 個月為整地期
    間，詎潮州鎮公所竟繼續堆放垃圾至86年3 月間始開始整地
    ，僅施工1 星期即停工，垃圾仍未清除，致其受有損害為由
    ，請求潮州鎮公所依契約第6 、9 、12、13條約定，將系爭
    土地按水利溝面向下挖除5 尺，以水利溝面為準上、下各2
    尺填土方整平，測量界址後將土地交還乙○○，及請求潮州
    鎮公所應給付按每月168,066 元計算自85年1 月1 日起至交
    還土地之日止之損害金及按上開標準10倍計算之違約金。由
    原審法院以86年重訴字第98號，判決駁回該訴。乙○○不服
    提起上訴，並於88年3 月29日變更依不定期租賃之法律關係
    請求潮州鎮公所自85年1 月1 日起至交還土地日止，按月給
    付168066元之租金，本院以87年重上字第12號判決乙○○勝
    訴。潮州鎮公所不服上訴第3 審，最高法院將該判決廢棄發
    回；本院以92年重上更(二)字第2 號判決駁回乙○○之變更之
    訴，經最高法院駁回乙○○之上訴而告確定之事實，為兩造
    所不爭執，應堪信實。
  (二)乙○○提起本件訴訟，與前案1 比較，除所受損害之金額不
    同（本訴之金額較小）外，兩造當事人相同，前案1 之聲明
    可涵蓋本件之聲明，原因事實相同，法律關係亦皆係本於系
    爭租賃契約請求潮州鎮公所回復原狀（清除垃圾、回填土方
    等），及賠償在回復原狀前無法使用系爭土地所受之損害，
    足認二者為同一之訴，揆諸前開規定，應認乙○○所提起
    本件訴訟，於法尚有未合。前案1 原審法院86年重訴字第98
    號判決係以：(1)潮州鎮公所自85年1 月1 日起即未在系爭土
    地傾倒垃圾。(2)潮州鎮公所已依兩造於租期屆滿後之協議，
    將系爭土地填平並返還之為由，駁回乙○○請求回復原狀及
    賠償未回復原狀前所受無法使用土地之損害等情，有該判決
    書足憑。足認乙○○已無權請求潮州鎮公所回復原狀，及賠
    償在回復原狀前無法使用系爭土地所受之損害甚明。
  (三)雖乙○○辯稱本件尚依兩造租賃契約第8 條、債務不履行之
    損害賠償請求權、及民法第455 條、第263 條準用第260 條
    規定請求。惟系爭租賃契約書第8 條係約定：潮州鎮公所如
    有違約情事，致損害甲方（即乙○○）之權益時願聽從甲方
    賠償損害，如甲方因涉訟繳納之訴訟費、律師費用，均應由
    潮州鎮公所負責賠償等語，該部分顯係損害賠償之約定，與
    乙○○請求潮州鎮公所回復土地應有之狀態無涉。另債務不
    履行之損害賠償為債之原則性之規定，如契約當事人已有特
    別約定，自應依契約約定，尚無適用債編總則之規定。兩造
    既就土地租賃契約屆期後，土地上垃圾清除及如何回復原狀
    乙節，已於土地租賃契約第12條有所約定，即應依約定請求
    ，乙○○主張依債務不履行之損害賠償請求權請求潮州鎮公
    所將前開土地上垃圾清除，亦屬無據。再民法第263 條係指
    終止契約後，如一方受有損害，仍得請求損害賠償之規定，
    與本件係契約屆期契約關係消滅，潮州鎮公所依約定應負清
    除前開土地上之垃圾義務不同，乙○○依前開規定請求潮州
    鎮公所將土地內垃圾清除，容有誤會。此等皆為乙○○請求
    潮州鎮公所賠償其在回復原狀前所受損害（第2 項聲明）之
    依據方是，乙○○故意將兩項請求之法律上依據混淆，以求
    迴避前述不得再行起訴之規定，自無足採。此外，上訴人於
    本院審理中加稱，係本於民法第455 條及前揭債編總則之規
    定請求潮州鎮公所將系爭土地之垃圾清除，而非本於契約第
    12條之約定，因此並無一事不再理原則之適用云云，如上所
    述，本件契約對於回復原狀已有詳細之規定，該民法一般性
    之規定，並非獨立之請求權基礎，難認係屬另一訴訟標的，
    陳文應該部分抗辯，亦無足採。
  (四)乙○○提起本訴既違反民事訴訟法第263 條第2 項之規定，
    則爭點(二)，即無再予審究之必要。
六、關於爭點(三)，本院之判斷：
  (一)按所有人對於妨害其所有權者，得請求除去之，民法第767
    條中段固定有明文。然所謂妨害係指以占有以外之之方法阻
    礙、或侵害所有權之支配可能性。且此妨害須屬違法，所有
    權人始得請求排除之。
  (二)查，系爭土地於85年4 月29日以買賣為原因，由乙○○移轉
    登記為丙○○所有之事實，為兩造所不爭執。本件丙○○並
    未主張潮州鎮公所於其取得所有權後仍繼續於系爭土地傾倒
    垃圾，自難認潮州鎮公所對其有何妨害行為。而丙○○可否
    請求潮州鎮公所將之前在系爭土地上所傾倒之垃圾移除，應
    視潮州鎮公所為該行為之當時，是否不法定之。然潮州鎮公
    所於85年1 月1 日前在系爭土地傾倒垃圾，係依與乙○○間
    之系爭租賃契約所為，為正當行為，自難認有何不法。且乙
    ○○並無權請求潮州鎮公所將系爭土地之垃圾移除以回復原
    狀或請求賠償未回復原狀前之損害，業如前述。則丙○○請
    求潮州鎮公所將之前在系爭土地上所傾倒之垃圾移除，難認
    有據。
  (三)又，除去妨害請求權不是損害賠償請求權，所有人僅能請求
    除去妨害，不能請求回復原狀，則丙○○請求潮州鎮公所於
    移除垃圾後，回填土方之請求，亦屬無據。
七、綜上所述，乙○○本於租賃之法律關係等請求潮州鎮公所將
    系爭土地挖除5 尺（即將垃圾移除）、回填土方、賠償損害
    及丙○○本於所有權除去妨害請求權，請求潮州鎮公所將系
    爭土地之垃圾移除、回填土方，為無理由，應予駁回。其假
    執行之聲請亦失所附麗，應併予駁回。原審判命潮州鎮公所
    將系爭土地之垃圾清除及回填土方，並為假執行之宣告，自
    有未洽。潮州鎮公所上訴意旨指摘原判決不當，求予廢棄改
    判，為有理由。自應由本院予以廢棄改判如主文第2 項所示
    。至原審為乙○○敗訴之判決，及駁回其假執行之聲請，理
    由雖有不當，但結論尚無不合。乙○○上訴意旨指摘原判決
    不當，求予廢棄改判，為無理由，應予駁回。
八、據上論結：潮州鎮公所之上訴為有理由，乙○○之上訴為無
    理由，依民事訴訟法第450 條、第449 條第2 項、第78條、
    第85條第1項前段，判決如主文。
中    華    民    國    97    年    8     月    13    日
                            民事第四庭
                                審判長法官  蔡文貴
                                法      官  黃科瑜
                                法      官  陳真真
以上正本證明與原本無異。
如對本判決上訴，須於判決送達後20日內向本院提出上訴狀，其
未表明上訴理由者，應於上訴後20日內向本院提出上訴理由書（
均須按他造當事人之人數附繕本）。上訴時應提出委任律師或具
有律師資格之人之委任狀，並依附註條文規定辦理。
中    華    民    國    97    年    8     月    14    日
                                書  記  官  馬蕙梅
附註：
民事訴訟法第466 條之1 ：
對於第二審判決上訴，上訴人應委任律師為訴訟代理人，但上訴
人或其法定代理人具有律師資格者，不在此限。
上訴人之配偶、三親等內之血親、二親等內之姻親，或上訴人為
法人、中央或地方機關時，其所屬專任人員具有律師資格並經法
院認適當者，亦得為第三審訴訟代理人。
第1 項但書及第2 項情形，應於提起上訴或委任時釋明之。


司法院資訊處製作；財團法人民間司法改革基金會備份。
